最高法院刑事判決　　　　　　　九十四年度台上字第九四七號
　　上　訴　人　台灣高等法院台中分院檢察署檢察官
　　上　訴　人
　　即　被　告　甲○○
　　　　　　　　　　　　巷9號.
上列上訴人等因被告殺人案件，不服台灣高等法院台中分院中華
民國九十三年十一月十八日第二審判決（九十三年度上重訴字第
四八號，起訴案號：台灣台中地方法院檢察署九十三年度偵字第
八一八二、八四二六號），提起上訴，本院判決如下：
    主  文
原判決關於甲○○部分撤銷，發回台灣高等法院台中分院。
    理  由
本件原判決認定上訴人即被告甲○○於民國九十年三月間與紀玉
鑾經由電腦網路認識而成為朋友，雙方互約在外或在被告住處見
面，其間被告因入伍及二人觀念有異致時有爭吵，被告退伍之後
，紀玉鑾有意疏遠。九十三年三月二十七日之後，被告前往紀玉
鑾任職之台中縣梧棲鎮童綜合醫院，欲與紀玉鑾長談，但尋找未
果。被告委託大新徵信有限公司經理洪周誌調查紀玉鑾之實際住
所在台中縣梧棲鎮○○○路二０五巷四八弄二號之後，前往等候
，亦未見紀玉鑾。乃於同年四月七日，透過洪周誌與鎖匠陳正坤
（二人無故侵入住宅已經原審判處罪刑確定）幫忙開鎖，連續無
故侵入上址及同弄三號紀玉鑾及其父母住宅。同日下午一時三十
分許，紀玉鑾在上址三號三樓前面房間睡覺醒來，見被告站在身
旁，遂責備被告為何無故侵入住宅，被告反質問紀玉鑾為何不接
電話及躲他，並要求到外面談話，紀玉鑾下樓後，被告擔心紀玉
鑾向外求救，便將紀玉鑾拉至一樓廚房內，且將廚房流理台上之
水果刀拿在手上，要紀玉鑾上樓與其談話，二人又上二樓前面房
間談話。此際，洪周誌撥打行動電話予被告，詢問其是否見到紀
玉鑾及是否有好好談，被告回答沒事後，洪周誌總覺不妥，又於
該日下午一時五十六分三十二秒打行動電話予被告，並要求與紀
玉鑾對話，紀玉鑾向洪周誌表示被告進去有打她（傷害部分未據
告訴，詳後述理由），但後來起伏之情緒已平息，她希望有第三
者在場，會比較有安全感，洪周誌再問紀玉鑾情況會不會危險，
紀玉鑾回答「非常」二次，洪周誌又問是否需要找其父親回來，
紀玉鑾回答「需要」後，被告即搶與洪周誌對談，洪周誌警告被
告不可輕舉妄動，否則會找紀父回來或將報警處理。被告掛斷電
話後（通話完畢時間下午二時零分七秒），紀玉鑾告知被告其不
能給她真正的幸福，要被告死心。被告發現紀玉鑾並無誠意談判
，竟惱羞成怒，基於殺人之犯意，將右手持有之水果刀，刺向紀
玉鑾頸前部胸骨柄上緣、右側頸前部、左側頸前部等部位，紀玉
鑾雖加抵擋仍為被告刺中而跌坐在床上，被告再持上揭水果刀，
繼續刺向紀玉鑾之枕後部中央下端、頸後部中線、右肩峰部外側
、左肩頸交界處、背中線頸椎胸椎交界處、右肩線處、右肩頸線
交界處等部位後，眼見紀玉鑾身上大量出血，不加救護即將水果
刀由二樓後方房間窗戶往外丟棄並奪門而出。致紀玉鑾受有：頸
前部胸骨柄上緣銳器刺創一處橫向大小約５．５〤１公分等傷害
，終因失血性休克於同日下午二時三十分死亡。行兇之水果刀一
支則為警方在台中縣梧棲鎮○○○路二０五巷四八弄三號屋後之
農田尋獲；被告則至九十三年四月二十二日，始由其母陪同向警
投案等情。因而撤銷第一審關於被告部分科刑判決，仍從一重論
處被告殺人罪刑（無期徒刑），固非無見。
惟查(一)、審理事實之法院對於公平正義之維護，或對被告之利益
有重大關係，客觀上有調查之必要性，為認定事實與適用法律基
礎之證據，均應依法詳加調查，倘未予調查遽行判決，均屬依法
應於審判期日調查之證據未予調查之違法。原判決無非依憑被告
之自白，認定被告持以殺害被害人紀玉鑾之水果刀係被害人家中
所有，被告在被害人家中流理台拿取，因被告侵入被害人住宅，
待被告掛斷洪周誌電話後，被害人告知被告其不能給她真正的幸
福，要被告死心，被告發現被害人並無誠意談判，始惱羞成怒，
基於殺人之犯意，持上揭水果刀將被害人刺死，被告並非預謀殺
人等情。然被告之說詞為被害人之父即告訴人紀進卿所否認，告
訴人於偵查中陳明「殺害被害人之兇刀，並非告訴人家中之物品
，而係被告自外攜入」（見偵查他卷第五頁）；「（提示卷附扣
押證物水果刀一把，問是否是你家中之水果刀？）不是我家的，
那是被告自己帶進我家的」（見原偵查卷第一二八頁）。原判決
僅依憑被告之自白，並未載明有何補強證據證明其自白之真實性
，遽行認定上揭水果刀為被害人所有，被告係在被害人家中流理
台取得，被告並非預謀殺人，其採證已有違法。且據被告於原審
供稱其於九十三年三月二十九日前往被害人住宅踹門時，曾隨身
帶水果刀一把，見警前來，將之丟棄在地，該把水果刀並經告訴
人於第一審審理時提出扣案，原判決事實欄一亦同此認定（見原
審卷第二宗第十六、二十二頁）。被告在此之前是否即隨身攜帶
水果刀？其目的為何？且依卷附被害人生前札記記載，被告似曾
於同年三月二十一日在被告住處以手掐被害人脖子，欲置被害人
於死地，或以瑞士刀放在被害人脖子上，試圖劃一刀，經被害人
哀求始放手（見偵查卷第一一五頁）？被告是否早於同年三月二
十一日即預謀殺害被害人？此攸關被告何時有殺人之犯意，其究
係一時氣憤，抑早有預謀，原審對此客觀重要之事項未予調查，
遽行判決，已有職權調查未盡之違法。(二)、被害人死亡後，經檢
察官督同法醫師相驗及解剖屍體，分別製有驗斷書及解剖紀錄，
解剖紀錄雖部分引用驗斷書所載（見相驗卷第一二一至一二四頁
、第一三０至一三三頁），然關於「頭面頸部」一欄，解剖紀錄
與驗斷書所載並不一致，其中頸前部分，解剖紀錄係記載「三處
傷口，皆可見周圍出血及皮下瘀青，為生前時先刺前面，因被害
人想脫逃轉身，兇嫌又由後追刺殺死者」，驗斷書則無如此記載
；而驗斷書所載「左眼眶部內側及外側瘀青；下頦部（下頷部）
偏右瘀青、頸前部表皮局部暗紅色瘀血」等事項，解剖紀錄則無
如此記載（見相驗卷第一二一頁背面、第一三一頁），解剖紀錄
與驗斷書記載不一，究竟何者可採？原判決並未載明其如何取捨
，已有理由不備。且原判決理由，先以前揭解剖紀錄所載，頸前
「三處傷口，皆可見周圍出血及皮下瘀青，為生前時先刺前面，
因被害人想脫逃轉身，兇嫌又由後追刺殺死者」，認皮下瘀青係
被告殺害被害人時所造成；惟又依上揭頸前部表皮暗紅色瘀血，
認定係被告以水果刀刺殺被害人前，另行毆打被害人所造成，並
非刺殺過程中所造成（見原判決第九、二十二、二十三頁），究
竟傷口周圍之出血、瘀青是否刺殺過程中所造成，先後認定不相
一致，亦有理由矛盾之違法。(三)、依驗斷書所載，被害人固有左
眼眶部內側及外側瘀青、下頦部（下頷部）偏右瘀青、頸前部表
皮局部暗紅色瘀血、右臀部上方瘀青、左上臂前部瘀青約十五乘
五公分、左手背及雙手掌部瘀青、兩膝前部、雙足背部、左小腿
後部、右足踝上方後部瘀青等傷。然法醫師解剖時，僅認定「被
害人身上多處挫傷皮下瘀血，為砍殺前或砍殺中所造成，非倒地
後踹被害人所造成」（見相驗卷第一三０頁背面），尚無從認定
傷勢是如何造成？原審並未就此詳加調查，訊問被告，並傳訊法
醫師，究明真相，遽以「被告於歷次供述中並未提及上開全部或
部分之傷係其在刺殺被害人之過程中所造成，又無其他證據足以
證明係在刺殺過程中所造成，因認被害人身上該等傷勢係在被刺
殺前遭被告毆打所造成之傷。被告另犯有刑法第二百七十七條第
一項之傷害罪，然此部分未據告訴，本院自不得審究」（見原判
決第二十二、二十三頁），亦有職權調查未盡之違法。以上或係
上訴意旨所指摘，或為本院得依職權調查之事項，應認原判決關
於被告部分有撤銷發回更審之原因。
據上論結，應依刑事訴訟法第三百九十七條、第四百零一條，判
決如主文。
中　　華　　民　　國　九十四　年　　二　　月　二十五　日
                      最高法院刑事第十二庭
                          審判長法官  洪　清　江
                                法官  石　木　欽
                                法官  李　伯　道
                                法官  洪　昌　宏
                                法官  林　勤　純
      本件正本證明與原本無異
                                      書  記  官
中　　華　　民　　國　九十四　年　　三　　月　　四　　日
                                                      Ｔ
